ACORDAO-COMPLETO-2442723

ACÓRDÃO 3991/2021 ATA 7/2021 - PRIMEIRA CÂMARA

VISTOS, relatados e discutidos estes embargos de declaração opostos pela associação Ver & Ouvir (peça 99)  contra o Acórdão 11573/2020-TCU-Primeira Câmara, por meio do qual o Tribunal julgou irregulares as contas da embargante e imputou-lhe débito em razão do desvio de finalidade na aplicação dos recursos do Convênio 1.511/2002,
ACORDAM os Ministros do Tribunal de Contas da União, reunidos em Sessão da Primeira Câmara, diante das razões expostas pelo Relator, em:
9.1. com fundamento nos arts. 32, inciso II, e 34 da Lei 8.443/1992, conhecer e rejeitar os presentes embargos de declaração.
9.2. dar ciência deste acórdão à embargante.

Embargos de declaração contra deliberação por meio da qual o TCU condenou a embargante, em solidariedade com outro responsável, ao pagamento de débito em razão de irregularidades na aplicação dos recursos repassados por meio de convênio cujo objeto era dar apoio financeiro à implantação do projeto móvel "Ver, ouvir e sorrir".

Primeira Câmara

Fundo Nacional de Saúde.

3. Embargante: Ver & Ouvir (04.193.939/0001-70).

13.1. Ministros presentes: Walton Alencar Rodrigues (Presidente), Benjamin Zymler, Bruno Dantas (Relator), Vital do Rêgo e Jorge Oliveira.
13.2. Ministro que não participou da votação: Jorge Oliveira
13.3. Ministros-Substitutos presentes: Augusto Sherman Cavalcanti e Weder de Oliveira.

ACORDAO-COMPLETO-2519600

Acórdão de Relação 18671/2021 - Primeira Câmara

Acórdão de Relação

BRUNO DANTAS

Ministro Bruno Dantas.

Trata-se de embargos de declaração opostos pela associação Ver & Ouvir (peça 99)  contra o Acórdão 11573/2020-TCU-Primeira Câmara, por meio do qual o Tribunal julgou irregulares as contas da embargante e imputou-lhe débito em razão do desvio de finalidade na aplicação dos recursos do Convênio 1.511/2002.
Ciente do teor do Acórdão 11573/2020-TCU-Primeira Câmara em 10/11/2020 (peças 90 e 91) , a associação opôs os presentes embargos em 20/11/2020 (peça 99) .
Nesta oportunidade, a embargante alega que a deliberação recorrida estaria eivada de: i) omissão na análise referente à decadência quinquenal a que se refere o art. 54 da Lei 9.784/1999; e ii) omissão quanto ao suposto dever de provar a má-fé na atuação da associação, a qual seria requisito para afastar a decadência do direito de anular o ato administrativo que aprovou as contas da embargante em 2004 e seria indispensável à garantia de sua ampla defesa.
Diante das questões aduzidas, a embargante finaliza o expediente com o seguinte pedido:
" (...) requer a embargante que esta E. Corte de Contas se digne conhecer os presentes Embargos de Declaração e, no mérito, julgar este recurso procedente para o fim de serem sanadas as omissões acima apontadas".
É o relatório.

8.1. Rodrigo de Barros Lopes (112.446/OAB-RJ) e outros, representando Ver & Ouvir.

Subprocurador-Geral Paulo Soares Bugarin.

TOMADA DE CONTAS ESPECIAL. FUNDO NACIONAL DE SAÚDE. ASSOCIAÇÃO "VER & OUVIR". REALIZAÇÃO DE PAGAMENTOS COM FINALIDADE DIVERSA DA ESTABELECIDA NO CONVÊNIO. CITAÇÕES. REVELIA DE UM RESPONSÁVEL. APRESENTAÇÃO DAS ALEGAÇÕES DE DEFESA DE OUTRO. REJEIÇÃO. AUSÊNCIA DE ELEMENTOS APTOS A COMPROVAREM A BOA-FÉ DO ADMINISTRADOR DA ASSOCIAÇÃO À ÉPOCA. PRESCRIÇÃO DA PRETENSÃO PUNITIVA. CONTAS IRREGULARES. DÉBITO. EMBARGOS DE DECLARAÇÃO. AUSÊNCIA DE CONTRADIÇÃO, OBSCURIDADE OU OMISSÃO. CONHECIMENTO E REJEIÇÃO.

TOMADA DE CONTAS ESPECIAL (TCE)

Secretaria de Controle Externo de Tomada de Contas Especial (SecexTCE).

Trata-se de embargos de declaração opostos pela associação Ver & Ouvir (peça 99)  contra o Acórdão 11573/2020-TCU-Primeira Câmara, por meio do qual o Tribunal julgou irregulares as contas da embargante e imputou-lhe débito em razão do desvio de finalidade na aplicação dos recursos do Convênio 1.511/2002.
O ajuste foi firmado entre o Fundo Nacional de Saúde e a mencionada associação para dar apoio financeiro à implementação do projeto móvel "Ver, Ouvir e Sorrir" nas escolas, cujo objetivo era diagnosticar e tratar problemas auditivos, visuais e fonoaudiólogos em crianças na faixa etária escolar.
Satisfeitos os requisitos atinentes à espécie, os presentes embargos devem ser conhecidos, com fundamento nos arts. 32, inciso II, e 34 da Lei 8.443/1992.
Inicialmente, acerca da natureza dos embargos declaratórios, julgo relevante transcrever o seguinte excerto do elucidativo Acórdão 3339/2013-TCU-Primeira Câmara:
"A omissão para o acolhimento dos declaratórios é a que diz respeito à questão que deveria ter sido apreciada pelo colegiado mas não o foi. Não constitui omissão ou contradição a adoção de entendimento diverso do preferido pela parte, segundo seus próprios critérios de justiça e de acordo com sua particular interpretação das leis e da jurisprudência. Não há falar em omissão quando o acórdão analisa todas as questões submetidas a exame e as decide com base em teses jurídicas, jurisprudência, interpretação de leis e análise dos fatos que são diversos dos que os jurisdicionados entendem como mais adequados." 
Dito isso, observo que não houve omissão da deliberação embargada em analisar o argumento referente à decadência quinquenal, arguida pela associação em resposta à sua citação. A questão foi devidamente enfrentada pela SecexTCE em sua instrução, transcrita no relatório do Acórdão 11573/2020-TCU-Primeira Câmara e incorporada como razões de decidir:
RELATÓRIO
"[Instrução da SecexTCE]
Alegações de defesa - Associação Ver & Ouvir
 (...) 
c) Decadência quinquenal administrativa (peça 56, p. 10) ;
c.1) conforme dito alhures, o MS reabriu a análise da prestação de contas da Ver & Ouvir referente à execução do Convênio FNS/MS 1511/2002. Sucede que as contas relativas a este Convênio foram devidamente aprovadas, conforme Ofício 1914/MS/SE/DICON/RJ, de 29/9/2004, que aprovou a respectiva prestação final de contas (peça 56, p. 10) ;
c.2) o direito de a Administração Pública rever os atos que praticou, cujos efeitos apresentam-se favoráveis aos administrados, decai, segundo o art. 54 da Lei 9.784/1999 (Lei Geral de Processo Administrativo Federal) , em cinco anos, contatos da data em que foram praticados, conforme transcrição abaixo (peça 56, p. 10) :
'Artigo 54. O direito da administração de anular os atos administrativos de que decorram efeitos favoráveis para os destinatários decai em cinco anos, contados da data em que foram praticados, salvo comprovada má-fé.'
c.3) no entanto, encerrado o prazo de cinco anos, tem-se consolidada a relação administrado-administração, tornando-se esta insuscetível de alteração, em respeito aos princípios da segurança jurídica, que visa a estabilidade das relações jurídicas, e o da legalidade, em virtude do disposto na Lei 9.784/1999. Esse é o entendimento dos Tribunais Superiores, como a seguir exemplificado (peça 56, p. 10-11) :
'2. O art. 54 da Lei 9.784/99 prevê um prazo decadencial de 5 anos, a contar da data da vigência do ato administrativo viciado, para que a Administração anule os atos que gerem efeitos favoráveis aos seus destinatários. 3. Após o transcurso do referido prazo decadencial quinquenal sem que ocorra o desfazimento do ato, prevalece a segurança jurídica em detrimento da legalidade da atuação administrativa. Tratando-se de prazo decadencial, não há falar em suspensão ou interrupção do prazo. (...) ' (AgRg nos EDcl no REsp 1409018 SP. 2ªT. Re. Min. Humberto Martins, Julg. 05.03.2015. DOU. 11.03.2015) 
c.4) portanto, a retomada do processo de auditoria por parte do MS encontra barreira intransponível face à decadência quinquenal que se operou, uma vez que a prestação de contas final feita pela Ver & Ouvir foi aprovada em 30/10/2003 (sic) e a nova fiscalização somente foi concluída em 19/12/2016 (peça 56, p. 11) ;
 (...) 
Análises
 (...) 
46. Acerca da ofensa à coisa julgada administrativa, o argumento também não prospera. A alegação de que o Convênio 1511/2002 foi aprovado definitivamente em 29/9/2004 não retrata a realidade. Nesta data, houve apenas Parecer pela aprovação da prestação de contas no âmbito da Divisão de Convênios do MS no Rio de Janeiro (Dicon/RJ) . Não houve aprovação pelo órgão convenente, o MS.
47. Ademais, segundo apontado pelo tomador de contas especiais, o convênio encontrava-se sobrestado na Dicon/RJ em cumprimento ao Memorando Circular 726/MS/SE/FNS, de 13/11/2007, tendo em vista que havia sido arrolado na 'Operação Sanguessuga' (peça 38, p. 6) .
49. Portanto, nenhuma ofensa à coisa julgada administrativa, uma vez que esta não ocorreu, haja vista que não chegou a haver a aprovação da prestação de contas do Convênio 1511/2002 pelo órgão concedente.
50. Por isso, os argumentos sobre decadência quinquenal administrativa também não são adequados para obstar a realização da Auditoria 5.085.
50.1. Ademais, ao apreciar o Mandado de Segurança 35.038, impetrado pela Fundação de Assistência e Previdência Social do BNDES (Fapes) , a 1ª Turma do STF, por unanimidade, confirmou a jurisprudência dominante sobre o tema ao decidir que o prazo decadencial quinquenal previsto na Lei 9.784/1999 não se aplica a processos de TCE.
50.2. Em seu voto, a ministra Rosa Weber, relatora do processo, ressaltou que os processos de TCE estão sujeitos ao regramento específico da Lei 8.443/1992, o que afastaria aplicação do prazo decadencial previsto na Lei 9.784/1999, como se vê no seguinte trecho do voto proferido:
'Reitero a inaplicabilidade do prazo decadencial quinquenal, previsto no art. 54 da Lei 9.784/1999, para regular a atuação da autoridade impetrada em processo de tomada de contas (...) . O ato impugnado no presente mandado de segurança foi proferido em representação, que pode ser convertida em tomada de contas especial, circunstância a conjurar, por si só, a pretendida aplicação linear do previsto no art. 54 da Lei 9.784/1999 (...) .'
 (...) 
[Parecer do Ministério Público junto ao TCU]
 (...) 
14. Manifesto desde já minha concordância com as análises empreendidas pela unidade técnica em relação às alegações de defesa da Associação Ver & Ouvir. Vale dizer que a convenente apresentou argumentos semelhantes ao Denasus por ocasião da auditoria 5.085 (peça 13, p. 14-20) , que também os refutou, conforme se verifica no Relatório Complementar de Auditoria ('Análise das Justificativas'; peça 13, p. 1, 29-38) ."
VOTO
"9. Corroboro, naquilo que convergem, as análises da unidade instrutora e do MPTCU, as quais incorporo às minhas razões de decidir, sem prejuízo dos seguintes comentários.
 (...) 
18. Passando às alegações de defesa trazidas pela associação, verifico que não enfrentam o mérito das irregularidades imputadas, solidariamente, a ela e a seu ex-presidente. Em suma, os argumentos trazidos dizem respeito: i) à necessidade de se aplicar o art. 6º, inciso II, da IN-TCU 71/2012, arquivando-se esta tomada de contas especial; ii) à ocorrência de ofensa à coisa julgada administrativa; iii) à decadência quinquenal administrativa; iv) à prescrição intercorrente administrativa; v) ao pleno cumprimento do Convênio FNS/MS 1511/2002, atestado, inclusive, pelos relatórios de vistoria in loco; e vi) à apresentação de todos os documentos referentes à prestação de contas do convênio.
 (...) 
22. Acerca dos demais argumentos, considero que foram adequadamente refutados pela SecexTCE na instrução que fiz reproduzir no relatório precedente, motivo pelo qual me abstenho de tecer comentários adicionais."
Diante da conclusão pela inaplicabilidade do art. 54 da Lei 9.784/1999 aos processos de tomada de contas especiais, não há que se falar em omissão do acórdão recorrido em caracterizar a má-fé da associação, a qual seria, segundo a embargante, requisito para afastar a decadência do direito de anular o ato administrativo que teria aprovado as suas contas em 2004.
Em verdade, as presentes razões recursais já foram analisadas na deliberação recorrida e todas as questões foram decididas, não caracterizando omissão o fato de não terem sido adotadas as teses e interpretações preferidas pelo embargante.
Ressalto que a rediscussão do mérito é incabível na espécie recursal eleita, a qual é via estreita destinada tão somente a integrar ou esclarecer a decisão impugnada. Se os embargantes querem demonstrar seu inconformismo com o resultado do julgamento e reinstalar a discussão jurídica já apreciada pelo Tribunal, deverão fazê-lo pelas vias recursais adequadas, pois extrapola os limites dos embargos de declaração o rejulgamento da causa.
De tal modo que, inexistindo as alegadas omissões, e não havendo sido identificados outros vícios a serem sanados na deliberação atacada, devem ser rejeitados os presentes embargos.
Ante o exposto, voto por que o Tribunal adote o Acórdão que ora submeto à deliberação deste Colegiado.
TCU, Sala das Sessões Ministro Luciano Brandão Alves de Souza, em 9 de março de 2021.
Ministro BRUNO DANTAS 
Relator